臺灣基隆地方法院民事判決　　　　　　 100年度家訴字第79號
原　　　告　張珈華
法定代理人　張萩娟
訴訟代理人　胡鳳嬌律師
被　　　告　許志強
訴訟代理人　陳炎琪律師
上列當事人間請求給付扶養費事件，本院於民國100年12月8日言
詞辯論終結，判決如下：
    主  文
被告應自民國一百年四月十六日起至原告張珈華成年時（即民國
一百一十八年七月二十二日）止，按月於每月十日前給付原告張
珈華新臺幣柒仟肆佰玖拾貳元。
原告其餘之訴駁回
本判決第一項所命之各期給付，於訴訟中履行期已到部分即新臺
幣陸萬柒仟肆佰貳拾捌元，得假執行；但被告如以新臺幣陸萬柒
仟肆佰貳拾捌元為原告張珈華預供擔保或將上開金額提存後，得
免為假執行。其餘未期到部分於每期清償期屆至時，各得假執行
，但被告如各以新臺幣柒仟肆佰玖拾貳元為原告預供擔保，免為
假執行。
訴訟費用由被告負擔。
    事實及理由
一、原告起訴主張：
  (一)原告之法定代理人即其母親張萩娟與被告交往期間，育有非
    婚生子女即原告張珈華（民國98年7月22 日出生），前經鈞
    院以99年度親字第14號民事判決被告應認領未成年子女張珈
    華，而張萩娟與被告雖約定由張萩娟擔任未成年子女張珈華
    之親權行使人，惟被告拒絕配合至戶政機關辦理登記，且未
    成年子女張珈華均與張萩娟共同生活，嗣後再向鈞院聲請酌
    定行使親權之人事件，業經鈞院以99年度監字第96號民事裁
    定未成年子女張珈華之權利義務由張萩娟行使或負擔。
  (二)原告之法定代理人張萩娟雖與被告於98年5月25 日簽立和解
    書，然該和解書係張萩娟與被告因交往多年，而於協議分手
    時發現張萩娟已懷孕數月，所給付予張萩娟補償費95萬元，
    該補償費主要係補償張萩娟之用，雖有書「做為補償張萩娟
    生產，坐月子及將來孩子之教養等所有費用，張萩娟取得補
    償費後，不得再要求其他費用與主張」，然查簽立該和解書
    應屬張萩娟與被告間之協議分手補償費用，再者，原告當時
    尚未出生，且按父母對於未成年子女，有保護及教養之權利
    及義務，是張萩娟與被告有該和解書，惟此項和解之效力僅
    及於雙方當事人即張萩娟與被告之間，並不能拘束原告，今
    原告之法定代理人張萩娟全家均為低收入戶，經濟能力實無
    法扶養原告，故原告請求被告應分擔扶養義務每月15,000元
    。為此爰依父母對未成年子女法定扶養義務之法律關係，提
    起本件訴訟，並聲明：被告應自起訴狀繕本送達翌日起，至
    原告張珈華年滿20歲止（即118年7月22日），按月於每月10
    日給付原告張珈華15,000元之扶養費。
二、被告答辯意旨略以：
  (一)被告與原告之法定代理人張萩娟曾為男女朋友，於98年5 月
    25日，被告與張萩娟協議分手，因張萩娟告知被告已懷有孩
    子，因雙方家境均非富裕，故被告估量張萩娟生產、坐月子
    費用合計約5 萬元，小孩的扶養費用則以一次性給付方式給
    予90萬元，故合計一次性直接給付95萬元。又因原告當時尚
    未出生，不可能與被告簽約，而且原告當時連姓名都沒有，
    也不可能由原告之法定代理人以代理人名義代理原告簽約，
    且縱令原告出生，被告給予原告之扶養費用亦需交予張萩娟
    ，而不可能係交給尚屬幼兒之原告，故關於原告之扶養費用
    ，遂一併被告與張萩娟協議中約定：由被告在簽立系爭和解
    書時，一併支付予原告之法定代理人張萩娟。上開情形，有
    系爭和解書上特別載明被告所支付之95萬元，係包含將來原
    告教養等所有事宜之費用（包含小孩之醫療費、教育及生活
    費等費用）乙事。
  (二)換言之，關於被告對於原告之扶養費用，於原告出生前，被
    告業已於98年5月25 日先行一次性支付完畢，而由原告之法
    定代理人張萩娟收受。縱令張萩娟惡意侵占被告給付予原告
    之扶養費，亦不能作為原告再次向被告請求給付扶養費之理
    由。退言之，縱認被告一次性給付90萬元扶養費用，尚不足
    以完全清償被告對原告之扶養義務，則至少此筆費用亦應於
    計算中予以扣除之，方屬公平。原告全然無視兩造和解書之
    約定，起訴主張被告簽立系爭和解書時所給付之95萬元與原
    告之教養費用無關，從而原告得全部重新請求教養費用云云
    ，顯無理由。
  (三)依行政院主計處家庭收支調查報告，在原告之住所新北市，
    98年平均每人每月消費支出為17,950元。換言之，縱令被告
    應與原告之法定代理人張萩娟平均負擔原告之教養費用，則
    在扣除被告先前已提前一次性給付之金額前，被告每月所應
    負擔之費用至多8, 975元，遑論被告已先行一次性提前支付
    90萬元之原告教養費用須予扣除。是以原告起訴主張被告應
    分擔扶養義務每月15,000元云云，亦無理由。並聲明：1.原
    告之訴駁回。2.訴訟費用由原告負擔。3.如受不利益判決，
    被告願供擔保，請准免予假執行。
三、兩造不爭執事項：
    原告主張原告之法定代理人張萩娟與被告許志強曾於男女朋
    友關係，於交往期間育有1 名未成年子女即原告張珈華，並
    經本院以99年度親字第14號民事判決被告應認領原告，復經
    本院以99年度監字第96號民事裁定對於原告之法定代理人張
    萩娟與被告許志強所生之未成年子女即原告張珈華之權利義
    務行使及負擔由張萩娟任之，嗣於98年5月25 日雙方因個性
    不合協議分手，簽立和解書等情，業據原告提出其戶籍謄本
    、本院99年度親字第14號民事判決暨民事更正裁定、本院99
    年度監字第96號民事裁定暨確定證明書及98年5月25 日簽立
    之和解書影本各1 份為證，且被告就請求認領子女事件及酌
    定行使親權之人事件為不爭執，復就和解書之形式真正，亦
    不爭執，自堪信原告之主張為真實。
四、兩造爭執事項：
  (一)原告之法定代理人張萩娟與被告於98年5月25 日簽立之和解
    書，其中約定第一項「乙方（即被告）願意付給甲方（即張
    萩娟）新台幣玖拾伍萬元整的補償費，做為甲方生產、坐月
    子及將來孩子的教養等所有事宜費用（包括醫療費、教育及
    生活費等費用），於立和解書時壹次付給甲方，不另立據；
    孩子歸甲方監護，與乙方無關」，該系爭和解書中雙方約定
    給付補償費95萬元部分，是否包含小孩將來的扶養費用？數
    額為何？可否就該部分主張抵銷？
  (二)原告張珈華得否請求被告自起訴狀繕本送達翌日起至其成年
    為止，按月給付其扶養費用？又依原告之法定代理人張萩娟
    及被告之經濟條件等綜合判斷，應如何分擔？
五、經查：
  (一)按解釋意思表示，應探求當事人之真意，不得拘泥於所用之
    辭句，民法第98條定有明文。查原告之法定代理人張萩娟與
    被告於98年5月25 日簽立之和解內容為：「一乙方（即被告
    ）願意付給甲方（即張萩娟）新台幣玖拾伍萬元整的補償費
    ，做為甲方生產、坐月子及將來孩子的教養等所有事宜費用
    （包括醫療費、教育及生活費等費用），於立和解書時壹次
    付給甲方，不另立據；孩子歸甲方監護，與乙方無關。二甲
    方取得補償費後，不得再要求其他費用，也不得再對乙方主
    張任何要求，今後雙方互不相干，且不得藉其他任何理由騷
    擾對方。三本和解書成立後，雙方同意依約履行，將來不得
    再以此事件提出民事訴訟。」有前揭卷附和解書為佐。復參
    原告之法定代理人張萩娟於本院審理時所陳：「（依和解書
    記載，95萬元包含生產、坐月子及孩子教養費，生產及坐月
    子各花費多少錢？）生產因為是剖腹產大約花3 萬元，坐月
    子花約2萬多元，其餘就是孩子的教養費。90 萬元包含伊和
    被告分手的費用50萬元，小孩的教育費40萬元」等語，而被
    告之訴訟代理人於本院審理時辯稱：「張萩娟生產及坐月子
    花費約5 萬元，其餘部分，都是小孩的扶養費用，否認原告
    所稱分手費用50萬元，而且這部分也沒有在和解書內記明。
    」，又參證人即和解書之見證人林居萬到庭具結證述：「（
    依和解書上記載甲方給付乙方95萬元，這95萬元包含何種款
    項？）這95萬元是要給有懷孕的女孩，算是給女孩子懷孕的
    道歉，這95萬元是不單單給女孩子，包括之後小孩生產的費
    用，小孩的養育費（牛奶、尿布、小孩的床墊）、生小孩吃
    補品的費用，是給小孩、媽媽生活費用。金額是雙方自行協
    商的。（和解書是在何處所簽立的？由何人打字的？）在第
    三人代書那邊簽的，和解書是由代書打的，伊有在和解書上
    蓋手印。（在和解書上載明『95萬元包括醫療費、教育、生
    活等費用』是否如此？）這筆費用主要是給張萩娟生產費用
    ，及日後孩子出生的教養、生活等費用。（95萬元內是否有
    針對其中50萬元的特別約定？）沒有」等語。綜上，原告之
    法定代理人張萩娟主張於98年5月25日被告給付其95 萬元補
    償費，其中包含生產等相關費用約5 萬元，此為被告所不爭
    執；其餘90萬元部分，經證人林居萬到庭具結證述系爭和解
    書之95萬元補償費係包含給原告之法定代理人張萩娟生產費
    用及日後孩子出生的教養、生活等費用等語，由此可知，雙
    方簽立系爭和解書中關於補償費95萬元之真意，係指原告之
    法定代理人張萩娟生產等相關費用5萬元，及90 萬元部分係
    給日後原告的扶養費用，又原告之法定代理人張萩娟未能舉
    證證明其收受被告之90萬元，其中50萬元部分有特別約定，
    是本院認為被告抗辯其交付予原告之法定代理人張萩娟之90
    萬元係預付原告張珈華之扶養費部分，應足採信。
  (二)原告張珈華請求被告給付扶養費部分：
  1.按父母對於未成年子女，有保護及教養之權利義務，民法第
    1084條第2 項定有明文。所謂保護及教養之權利義務，包括
    扶養在內，自父母對未成年子女行使或負擔保護及教養之權
    利義務本質言，此之扶養義務應屬生活保持義務，與民法第
    1114條第1 款所定直系血親相互間之扶養義務屬生活扶助義
    務尚有不同，故未成年子女請求父母扶養，自不受民法第11
    17條第1 項規定之限制，即不以不能維持生活而無謀生能力
    為限（最高法院92年度台上字第219 號判決可資參照）。次
    按民事訴訟法第246 條所定將來給付之訴，於債務人有到期
    不履行之虞時，債權人即得提起之，倘債務人對於債權人請
    求所由生之法律關係有所爭執，或對於繼續性之債務，就已
    屆履行期之債務，有不為履行或拒絕履行之情形，即得認債
    務人就未屆履行期部分，有到期不履行之虞，債權人自得提
    起將來給付之訴。查本件被告為原告張珈華之父，且原告張
    珈華現尚未成年，業如前述，依據上開規定，被告對未成年
    之原告張珈華負有扶養義務，且被告於本院審理時辯稱：「
    （就情理及道義上而言，原告出生就沒有父親，在情感上對
    於原告的母親也應該有所虧欠，對於本案能提供原告每月多
    少扶養費？）一毛也沒有辦法」等語，已明確表示拒絕給付
    扶養費，堪認被告有到期不履行之虞，是原告張珈華請求被
    告自起訴狀繕本送達翌日起至其成年為止，按月給付其扶養
    費用，自屬有據。
  2.次按負扶養義務者有數人，而其親等同一時，應各依其經濟
    能力分擔義務；另扶養之程度，應按受扶養權利者之需要與
    負扶養義務者之經濟能力及身分定之，民法第1115條第3 項
    及第1119條分別定有明文。所謂需要，應係指個人生活之全
    部需求而言，舉凡衣食住行之費用、醫療費用、休閒娛樂費
    等，均包括在內。是本件原告張珈華請求被告扶養，其扶養
    之程度，即應按受扶養權利者即原告張珈華個人生活之全部
    需求，與負扶養義務者即張萩娟與被告許志強之經濟能力及
    身分而為適當之酌定。查：
  (1)原告之法定代理人張萩娟現年29歲，目前在自助餐店工作，
    每月收入約2萬元，且其97、98、99年度所得分別為200,000
    元、0元、5,117元，名下無財產；被告現年40歲，其97、98
    、99 年度所得分別為632,874元、613,499元、568,346元，
    有本院99年度監字第96號裁定影本、財政部臺灣省北區國稅
    局汐止稽徵所瑞芳服務處100年6月7 日北區國稅汐止瑞一字
    第1001001299號函送之張萩娟及許志強97至99年度綜合所得
    稅各類所得資料清單6紙在卷可參。又原告張珈華為現齡2歲
    之嬰幼兒，必須有奶粉、尿布等額外支出，且照顧嬰幼兒所
    需付出之心力，顯較學齡兒童更多，如將幼兒交付保母，則
    需負擔高額保母費用，若親自照顧則必須勞心勞力，其所付
    出之勞力成本難以金錢衡量。
  (2)本院審酌原告之法定代理人張萩娟、被告之前揭經濟能力、
    財務狀況，並審酌原告張珈華為2 歲之嬰幼兒，住居於新北
    市，無謀生能力，而有賴父母予以悉心教育、照顧，且照料
    嬰幼兒所花費時間、金錢較學齡兒童更多，復參酌行政院主
    計處調查統計之99年臺灣地區家庭收支調查報告資料，新北
    市平均每人每月消費支出約為18,421元，對於撫育一名0至5
    歲之幼兒而言，實屬最低限度之必要開銷，是依目前社會經
    濟狀況與一般國民生活水準，認原告張珈華每月生活所需之
    扶養費以26,000元為適當，且原告之法定代理人張萩娟與被
    告俱為有資力及謀生能力之人，又俱非因負扶養而有不能維
    持生活之情形，是本院認原告之法定代理人張萩娟與被告應
    平均分擔原告張珈華之扶養費較為適當，即認被告每月應給
    付原告張珈華扶養費13,000元。
  (3)又被告抗辯系爭和解書關於95萬元補償費部分，其中90萬元
    係為預付原告張珈華之扶養費，此部分應予扣除（被告應係
    主張抵銷之意），本院認為90萬元部分係屬原告扶養費之預
    付，已如前述，則被告主張以此抵銷，應為可採，是依被告
    每月應給付原告張珈華之扶養費13,000元計算，被告每月應
    給付原告7,492 元｛計算式：13,000元×12月×13.616（20
    年之霍夫曼係數）＝2,124,096元；2,124,096 元－900,000
    元＝1,224,096元；1,224,096元÷13.616÷12月＝7,492 元
    （小數點後四捨五入）｝。
六、綜上所述，原告張珈華本於給付扶養費之法律關係，請求被
    告自起訴狀繕本送達翌日起（即100年4月16日）至其成年止
    （即118年7月22日），按月於每月10 日給付其7,492元，為
    有理由，應予准許。原告張珈華逾前揭範圍之請求，為無理
    由，應予駁回。又本件原告張珈華勝訴部分，係為命履行扶
    養義務之判決，依民事訴訟法第389條第1項第2 款之規定，
    對於訴訟中履行期已到者，應依職權宣告假執行，是原告自
    起訴後即100年4月16日起，迄至本院100年12月22 日宣判止
    ，其於訴訟中已到期之扶養費用為9 個月，則依被告各自每
    月應負擔之扶養費7,492元計算，已到期之9個月扶養費用為
    67,428元，就此部分爰依職權宣告假執行，併宣告被告得供
    擔保免為假執行。
七、據上論結，本件原告張珈華之訴為一部有理由，一部無理由
    ，依民事訴訟法第78條、第79條、第389條第1項第2 款、第
    392條第2項，判決如主文。
中    華    民    國   100    年    12    月    22    日
                      家事法庭法  官  何怡穎
以上正本係照原本作成。
對於本件判決如有不服，應於收受送達後20日內向本院提出上訴
書狀，敘述上訴之理由，上訴於臺灣高等法院，並按他造當事人
之人數附具繕本。如委任律師提起上訴者，應一併繳納上訴審裁
判費。
中    華    民    國   100    年    12    月    22    日
                              書記官  莊國南